臺灣臺南地方法院民事判決　　九十一年度簡上字第七七號
　　上　訴　人　合作金庫銀行股份有限公司
　　法定代理人　乙○○
　　訴訟代理人　丙○○
　　被上訴人　　甲○○企業股份有限公司
　　法定代理人　甲○○
右當事人間請求給付票款事件，上訴人對於中華民國九十一年五月十日本院台南簡易
庭九十一年度南簡字第二一○號第一審判決提起上訴，本院判決如左：
　　主　　　文
原判決關於駁回上訴人後開第二項之訴部分，及該部分假執行之聲請，並訴訟費用之
裁判廢棄。
被上訴人應給付上訴人新台幣貳佰壹拾壹萬元，及各如附表(一)編號一至編號四所示之
票面金額，各按附表(一)編號一至編號四所示之提示日起至清償日止，按年利六釐計算
之利息。
其餘上訴駁回。
第一、二審訴訟費用由被上訴人負擔二分之一，餘由上訴人負擔。
本判決第二項部分得假執行。
　　事　　　實
甲、上訴人方面：
　一、聲明：
　　(一)原判決廢棄。
　　(二)被上訴人應給付上訴人新台幣（下同）四百零五萬元，及各自如附表(一)所示之
　　　提示日起至清償日止，按年利六釐計算之利息。
二、陳述：除與原判決記載相同者，茲引用之外，補稱：
　　(一)關於附表(一)編號一至編號四所示之票據部分：
　　　按訴狀送達後，上訴人不得將原訴變更或追加他訴。但請求之基礎事實同一者
　　　，及不甚礙被上訴人之防禦及訴訟之終結者，不在此限，民事訴訟法第二百五
　　　十五條第一項第二款及第七款定有明文。上訴人持有被上訴人所簽發如附表(一)
　　　編號一至編號四之支票四紙，經上訴人屆期提示均因存款不足遭受退票，迄今
　　　仍未受償，為此依據票據關係，請求被上訴人如數給付，及各自提示日起至清
　　　償日止，按週年利率百分之六計算之利息。
　　(二)關於附表(一)編號五至編號七所示之票據部分：
　　1.查第三人興政企業股份有限公司（下稱興政公司）已遲延償債，又怠於行使其
　　　權利，上訴人為保全債權，依據民法第二百四十二條之規定，以自己名義請求
　　　被上訴人清償其所簽發如附表(一)編號五至編號七所示之三紙支票，而原判決認
　　　執票人應就其基礎原因關係存在之積極事實，負舉證責任。但有關「為訴訟標
　　　的之法律關係之事實」舉證責任分配之適用時，在給付之訴、形成之訴、積極
　　　確認之訴，其上訴人主張為訴訟標的之法律關係存在，應就其具體的法律關係
　　　之權利發生事實負舉證責任，被上訴人如主張有障礙其法律關係或使其消滅原
　　　因者，應就其權利障礙事實或權利消滅事實負舉證責任。現被上訴人自承該三
　　　紙支票為其所簽發，則執票人依法取得票據權利應無庸置疑，被上訴人主張系
　　　爭票據係第三人興政公司向伊換票而簽發，該票據權利不存在，則依上開所述
　　　舉證責任分配適用之法理，該換票行為係主張有障礙票據法律關係之原因，被
　　　上訴人應就其權利障礙事實負舉證責任。
　　2.被上訴人既自承系爭三紙票據均係由伊所簽發，基於票據為無因證券，被上訴
　　　人自應負清償責任。
　　3.上訴人無法證明被上訴人是因為向第三人興政公司買貨才開立編號五至編號七
　　　所示之三紙支票。
　三、證據：援用第一審所提證據。
乙、被上訴人方面：
　一、聲明：駁回上訴。
　二、陳述：除與原判決記載相同者，茲引用之外，補稱：
　　(一)對有簽發如附表(一)編號一至編號七所示七紙支票之事實不為爭執，但現在無力
　　　償還。
　　(二)第三人興政公司係開立如附表(二)所示之票據與被上訴人互換如附表(一)所示之票
　　　據，故上訴人所持有之系爭七紙支票開立的目的不是向興政公司買貨用以支付
　　　貨款。訴外人興政公司依約定，須開立票期較被上訴人票期早三天之支票，待
　　　興政公司開給被上訴人的票兌現後，被上訴人才有款項支付開給興政公司之票
　　　據，但興政公司開給被上訴人的票沒有兌現。
　三、證據：提出票據八紙（其中五紙為影本）為證。
丙、本院依職權向臺灣銀行安南分行調取如附表(二)編號四至編號八所示之支票暨退票
　　理由單原本到院。
　　理　　　由
一、按「第二審程序為訴之變更或追加者，非經他造同意，不得為之，但第二百五十
　　五條第一項第二款至第六款情形，不在此限」、「訴狀送達後，原告不得將原訴
　　變更或追加他訴。但有下列各款情形之一者，不在此限：二、請求之基礎事實同
　　一者。」民事訴訟法第四百四十六條第一項、第二百五十五條第一項第二款分別
　　定有明文。本件上訴人於原審原依據民法第二百四十二條規定及票款請求權之法
　　律關係，請求被上訴人給付第三人興政公司系爭如附表(一)編號一至編號七所示之
　　票款及法定遲延利息，且由上訴人代位受領，經原審判決敗訴後，提起上訴，並
　　於上訴理由中就附表(一)編號一至編號四所示之票款，變更其訴訟標的，以持票人
　　之身分依據票據關係請求被上訴人給付票款，核其所主張持有票據之基礎事實並
　　無二致，是上訴人前開訴之變更核符上述規定；又民事訴訟法第四百三十六條之
　　一第二項雖規定，對於簡易程序之上訴程序，為訴之變更、追加或提起反訴，致
　　應適用通常訴訟程序者，不得為之，然查，上訴人於原審起訴時原依據票據關係
　　請求被上訴人給付票款，嗣於訴訟進行中，變更訴訟標的，主張依據民法第二百
　　四十二條及票款請求權代位第三人興政公司請求被上訴人給付票款，並由上訴人
　　受領，此一變更，原應改用通常訴訟程序審理，惟被上訴人於原審並未抗辯，且
　　為本案之言詞辯論，依民事訴訟法第四百三十五條第二項之規定，視為已有適用
　　簡易程序之合意，而上訴人為前開訴之變更並未致本件訴訟應改用通常訴訟程序
　　，揆諸前開法文所示，上訴人此部份變更，應予准許，合先敘明。
二、本件上訴人起訴主張：第三人興政公司向上訴人借款四百萬元，屆期未予清償，
　　尚欠上訴人本金四百萬元，及自民國九十年四月五日起至清償日止，按週年利率
　　百分之八點零九五計算之利息，暨自九十年五月六日起至九十年十一月五日止，
　　按上開利率百分之十，與自九十年十一月六日起至清償日止，按上開利率百分之
　　二十計付之違約金。查被上訴人與第三人興政公司間存有買賣關係，被上訴人因
　　積欠第三人興政公司貨款四百零五萬元，始簽發如附表所示之支票七紙交付第三
　　人興政公司，嗣興政公司將之背書轉讓給上訴人以清償積欠上訴人之借款，詎上
　　訴人屆期提示竟因存款不足及拒絕往來而退票，被上訴人對第三人興政公司應負
　　清償票款責任。惟第三人興政公司怠於向被上訴人行使票款請求權，並因而致使
　　上訴人之借款債權不獲清償。第三人興政公司對上訴人既應負遲延責任，且又怠
　　於對被上訴人行使權利，上訴人為保全對第三人興政公司之借款債權，自得依法
　　代位行使第三人興政公司對被上訴人之票款請求權。爰依票據關係請求被上訴人
　　給付如附表(一)編號一至編號四所示之票款共二百十一萬元，及各自提示日起至清
　　償日止按週年利率百分之六計算之利息；另依民法第二百四十二條規定及票款請
　　求權之法律關係，請求被上訴人給付第三人興政公司如附表(一)編號五至編號七所
　　示之票款共一百九十四萬元，及各自提示日起至清償日止按週年利率百分之六計
　　算之利息，且由上訴人代位受領。
三、被上訴人則以：對有簽發如附表(一)編號一至編號七所示七紙支票之事實不為爭執
　　，但第三人興政公司係開立如附表(二)所示之票據與被上訴人互換如附表(一)所示之
　　票據，故上訴人所持有之系爭七紙支票開立的目的不是向興政公司買貨用以支付
　　貨款。興政公司依約定，須開立票期較被上訴人票期早三天之支票，待興政公司
　　開給被上訴人的票兌現後，被上訴人才有款項支付開給興政公司之票據，但興政
　　公司開立給被上訴人的票沒有兌現等語，以為置辯。
四、上訴人主張：第三人興政公司向上訴人借款四百萬元，屆期未予清償，尚欠上訴
　　人本金四百萬元，及其遲延利息、違約金。而被上訴人簽發如附表(一)所示之支票
　　七紙交付第三人興政公司，嗣興政公司將之背書轉讓給上訴人以清償積欠上訴人
　　之借款，詎上訴人屆期提示竟因存款不足及拒絕往來而退票，被上訴人對第三人
　　興政公司應負清償票款責任。惟第三人興政公司怠於向被上訴人行使票款請求權
　　，並因而致使上訴人之借款債權不獲清償等語，業據其提出本票一件、放款支出
　　傳票一件、收入傳票一件、支票及退票理由單各七件為證，且為被上訴人所不爭
　　執，自堪信上訴人此部份主張為真正。
五、上訴人另主張被上訴人應就附表(一)編號一至編號四所示之支票給付票款，為被上
　　訴人所否認，並辯稱該四紙支票係伊與第三人興政公司換票，是本件所應審酌者
　　厥為：被上訴人可否以換票之原因關係對抗上訴人，拒絕給付該四筆票款？經查
　　：
　(一)按在票據上簽名者，依票上所載文義負責，票據法第五條第一項定有明文。又支
　　票乃文義證券及無因證券，證券上之權利義務悉依證券上所載文句而決定其效力
　　，從而支票上之權利，依支票文義而發生，與其基礎之原因關係各自獨立，支票
　　上權利之行使不以其原因關係存在為前提，故其原因關係不存在或無效時，執票
　　人仍得依支票文義行使其權利，最高法院四十九年台上字第三三四號判例要旨可
　　資參照。
　(二)上訴人主張其持有被上訴人所簽發如附表(一)編號一至編號四所示之支票四紙，經
　　屆期提示退票不獲付款之事實，業據其提出支票及退票理由單各四紙為證，且為
　　被上訴人所不爭執，是上訴人此部份主張自堪信實。至被上訴人雖辯稱該四紙支
　　票係伊與第三人興政公司換票云云，然揆諸前開判例要旨，此時發票人即被上訴
　　人仍應對該四紙支票負票據責任，而不得以原因關係對抗持票人，是被上訴人上
　　開所辯，即不足採。
　(三)從而，上訴人依據前開法文請求被上訴人給付如附表(一)編號一至編號四所示之票
　　款共計二百一十一萬元，及各自如附表(一)編號一至編號四所示之提示日起至清償
　　日止，按週年利率百分之六計算之利息，為有理由，應予准許。
六、至上訴人主張其得代位第三人興政公司請求被上訴人給付附表(一)編號五至編號七
　　所示之支票票款，並由其受領乙節，亦為被上訴人所否認，並辯稱伊簽發如附表
　　(一)所示之票據之原因乃係與第三人興政公司開立如附表(二)所示之票據互換，須待
　　興政公司開給被上訴人的票兌現後，被上訴人才有款項支付開給興政公司之票據
　　，但興政公司開立的票據沒有兌現等語，經查：
　(一)按票據固為無因證券，票據債務人不得以自己與發票人或執票人前手間所存在之
　　抗辯事由，對抗執票人。然發票人非不得以自己與執票人間所存之抗辯事由對抗
　　執票人，此觀票據法第十三條上段之反面解釋而自明。次按，債權人依民法第二
　　百四十二條規定以自己名義代位行使者，為債務人之權利，而非自己之權利，若
　　債務人自己並無該項權利，債權人即無代位行使之可言（參照最高法院五十年台
　　上字第四０八號判例、四十九年度台上字第二０九二號判決、六十九年度台上字
　　第一五三五號判決）。如上所述，本件上訴人就附表(一)編號五至編號七所示之支
　　票，既係代位行使第三人興政公司之票款請求權，則被上訴人自可以原因關係對
　　抗上訴人，合先敘明。
　(二)次查，該三紙票據之開立經過，係因第三人興政公司開立如附表(二)所示之票據，
　　與被上訴人互易如附表(一)所示之票據，雙方約定興政公司所開立之支票，票期應
　　在被上訴人所開立之支票票期前三天，以便被上訴人所開立之票據屆期提示時，
　　被上訴人得以支付等情，業據被上訴人自陳在卷，並提出如附表(二)所示由第三人
　　興政公司所開立之八張票據（僅編號一至編號三之票據暨退票理由單有提出原本
　　，餘五紙支票原本現由第三人臺灣銀行安南分行持有中）為證。經本院將該八紙
　　票據與被上訴人所開立之系爭七張票據互核之結果，除編號二之支票外，第三人
　　興政公司所開立之其餘七紙票據之票期確實皆在被上訴人所開立之票據前三日，
　　而上開情形亦為上訴人所不爭執，是被上訴人所辯換票之原因關係，堪可採信。
　　再查，被上訴人所提出之八紙票據，其中如附表(二)編號四至編號八所示之五紙，
　　確實已經退票乙節，亦經本院依職權另向台灣銀行安南分行函詢無誤，有該行九
　　十一年八月六日銀安南營字第０九一Ｄ七０四一一號函檢附支票暨退票理由單原
　　本到院審認屬實。是被上訴人辯稱伊與第三人興政公司所交換如附表(二)所示之八
　　紙票據均未獲付款等語，即堪可採信。
　(三)從而，被上訴人就附表(一)編號五至編號七所示之支票，既可以原因關係對抗上訴
　　人，則上訴人依照民法第二百四十二條規定及票款請求權之法律關係，請求被上
　　訴人應給付第三人興政公司如附表(一)編號五至編號七所示之票款共一百九十四萬
　　元，及各自提示日起均至清償日止，按年利六釐計算之利息，並由上訴人代位受
　　領，即屬無據，不應准許。
六、綜上所述，上訴人本於票據關係，請求被上訴人給付如附表(一)編號一至編號四所
　　示之票款共計二百一十一萬元，及各自提示日起至清償日止，按週年利率百分之
　　六計算之利息，為有理由，應予准許，逾此所為請求，為無理由，應予駁回。原
　　審就上開應准許之部分，為上訴人敗訴之判決，尚有未洽，上訴意旨求予廢棄改
　　判，為有理由，爰由本院予以廢棄改判如主文第二項所示，並依職權宣告假執行
　　；至於上訴人之請求不應准許部分，原判決為上訴人敗訴之判決，經核於法並無
　　不合，上訴意旨求予廢棄改判，為無理由，應駁回其上訴。
據上論結，本件上訴為一部有理由，一部無理由，依民事訴訟法第四百三十六條之一
第三項、第四百五十條、第四百四十九條第一項、第七十九條但書、第三百八十九條
第一項第四款、第四百六十三條，判決如主文。
中　　　華　　　民　　　國　　九十一　　年　　　八　　　月　　 十六　　 日
　　　　　　　　　　　　　　　　　臺灣臺南地方法院民事第三庭
~B審判長法　官　吳森豐
~B　　　法　官　李東柏
~B　　　法　官　張家瑛
右正本證明與原本無異。
如對本判決上訴，僅得以適用法規顯有錯誤為由，且本訴訟事件所涉及之法律見解具
有原則上之重要性者為限，並須於判決送達後二十日內向本院提出上訴狀，同時表明
上訴理由；如已於本判決宣示後送達前提起上訴，應於判決送達後十日內補具上訴理
由（均須按他造當事人之人數附繕本）。
中　　　華　　　民　　　國　　九十一　　年　　　八　　　月　　 十六　　 日
~B　　　法院書記官　葉東平
~FO
~T32
┌────────────────────────────────────────────────────┐
│附表(一)                 　                                                                               │
├─┬───────┬─────┬─────┬────────┬──────────┬──────────┤
│編│　付　款　人　│  發票人　│ 支票號碼 │票　面　金　額　│    票載發票日　    │提  示  日　    　  │
│號│　　　　　　　│　　　　　│　　　　　│　（新臺幣）　　│　　　　　　　　　　│　　　　　　　　　　│
├─┼───────┼─────┼─────┼────────┼──────────┼──────────┤
│  │臺灣銀行安南分│甲○○企業│          │                │                    │                    │
│一│行            │股份有限公│AM0000000 │肆拾伍萬元      │九十年四月十九日    │九十年四月十九日    │
│　│              │司  甲○○│          │                │                    │                    │
├─┼───────┼─────┼─────┼────────┼──────────┼──────────┤
│  │臺灣銀行安南分│甲○○企業│          │                │                    │                    │
│二│行            │股份有限公│AM0000000 │伍拾陸萬元      │九十年五月十日      │九十年五月十日      │
│  │              │司  甲○○│          │                │                    │                    │
├─┼───────┼─────┼─────┼────────┼──────────┼──────────┤
│  │臺灣銀行安南分│甲○○企業│          │                │                    │                    │
│三│行            │股份有限公│AM0000000 │伍拾柒萬元      │九十年五月十八日    │九十年五月十八日    │
│  │              │司  甲○○│          │                │                    │                    │
├─┼───────┼─────┼─────┼────────┼──────────┼──────────┤
│  │臺灣銀行安南分│甲○○企業│          │                │                    │                    │
│四│行            │股份有限公│AM0000000 │伍拾萬元      │九十年五月二十五日  │九十年五月二十五日  │
│  │              │司  甲○○│          │                │                    │                    │
├─┼───────┼─────┼─────┼────────┼──────────┼──────────┤
│  │交通銀行臺南分│甲○○企業│          │                │                    │                    │
│五│行            │股份有限公│AA0000000 │陸拾陸萬元      │九十年六月二十二日  │九十年六月二十二日  │
│  │              │司  甲○○│          │                │                    │                    │
├─┼───────┼─────┼─────┼────────┼──────────┼──────────┤
│  │交通銀行臺南分│甲○○企業│          │                │                    │                    │
│六│行            │股份有限公│AA0000000 │陸拾萬元      │九十年七月十三日    │九十年七月十三日    │
│  │              │司  甲○○│          │                │                    │                    │
├─┼───────┼─────┼─────┼────────┼──────────┼──────────┤
│  │交通銀行臺南分│甲○○企業│          │                │                    │                    │
│七│行            │股份有限公│AA0000000 │陸拾伍萬元      │九十年八月九日      │九十年八月九日      │
│  │              │司  甲○○│          │                │                    │                    │
├─┼───────┴─────┴─────┴────────┴──────────┴──────────┤
│合│                                                                                                    │
│計│肆佰零伍萬元                                                                                        │
└─┴──────────────────────────────────────────────────┘
┌────────────────────────────────────────────────────┐
│附表(二)                 　                                                                               │
├─┬───────┬─────┬─────┬────────┬──────────┬──────────┤
│編│　付　款　人　│  發票人　│ 支票號碼 │票　面　金　額　│    票載發票日　    │提  示  日　    　  │
│號│　　　　　　　│　　　　　│　　　　　│　（新臺幣）　　│　　　　　　　　　　│　　　　　　　　　　│
├─┼───────┼─────┼─────┼────────┼──────────┼──────────┤
│  │臺灣銀行安平分│興政企業股│          │                │                    │                    │
│一│行            │份有限公司│AM0000000 │肆拾柒萬元      │九十年四月十六日    │九十年四月十六日    │
│　│              │萬貞輝　　│          │                │                    │                    │
├─┼───────┼─────┼─────┼────────┼──────────┼──────────┤
│  │臺灣銀行安平分│興政企業股│          │                │                    │                    │
│二│行            │份有限公司│AM0000000 │肆拾伍萬元      │九十年四月二十三日  │九十年四月二十三日  │
│  │              │萬貞輝    │          │                │                    │                    │
├─┼───────┼─────┼─────┼────────┼──────────┼──────────┤
│  │臺灣銀行安平分│興政企業股│          │                │                    │                    │
│三│行            │份有限公司│AM0000000 │伍拾捌萬元      │九十年五月七日      │九十年五月七日      │
│  │              │萬貞輝    │          │                │                    │                    │
├─┼───────┼─────┼─────┼────────┼──────────┼──────────┤
│  │臺灣銀行安平分│興政企業股│          │                │                    │                    │
│四│行            │份有限公司│AM0000000 │伍拾伍萬元      │九十年五月十五日    │九十年五月十五日    │
│  │              │萬貞輝    │          │                │                    │                    │
├─┼───────┼─────┼─────┼────────┼──────────┼──────────┤
│  │臺灣銀行安平分│興政企業股│          │                │                    │                    │
│五│行            │份有限公司│AM0000000 │伍拾萬元      │九十年五月二十二日  │九十年五月二十二日  │
│  │              │萬貞輝    │          │                │                    │                    │
├─┼───────┼─────┼─────┼────────┼──────────┼──────────┤
│  │臺灣銀行安平分│興政企業股│          │                │                    │                    │
│六│行            │份有限公司│AM0000000 │陸拾伍萬元      │九十年六月十九日    │九十年六月十九日    │
│  │              │萬貞輝    │          │                │                    │                    │
├─┼───────┼─────┼─────┼────────┼──────────┼──────────┤
│  │臺灣銀行安平分│興政企業股│          │                │                    │                    │
│七│行            │份有限公司│AM0000000 │陸拾壹萬元      │九十年七月十日      │九十年七月十日      │
│  │              │萬貞輝    │          │                │                    │                    │
├─┼───────┼─────┼─────┼────────┼──────────┼──────────┤
│  │臺灣銀行安平分│興政企業股│          │                │                    │                    │
│八│行            │份有限公司│AM0000000 │陸拾伍萬元      │九十年八月六日      │九十年八月六日      │
│  │              │萬貞輝    │          │                │                    │                    │
└─┴───────┴─────┴─────┴────────┴──────────┴──────────┘
